【裁判字號】    97,易,651
【裁判日期】    971202
【裁判案由】    偽造文書等
【裁判全文】
臺灣高雄地方法院刑事判決               97年度易字第651號
公  訴  人  臺灣高雄地方法院檢察署檢察官
被      告  甲○
            乙○○
            辛○○
上列三人共同
選任辯護人  李育任律師
上列被告因偽造文書等案件，經檢察官聲請簡易判決處刑（96年
度偵續字第60號），本院認不應以簡易判決處刑，改依通常程序
審理，並判決如下：
    主  文
辛○○犯使公務員登載不實罪，處有期徒刑陸月，如易科罰金以
銀元佰元即新臺幣玖佰元折算壹日，減為有期徒刑月，如易
科罰金以銀元佰元即新臺幣玖佰元折算壹日。
甲○、乙○○被訴使公務員登載不實罪部分，均無罪；被訴損害
債權部分，均公訴不受理。
    事  實
一、辛○○明知其與媳婦甲○、乙○○間均無新台幣（下同）
    500 萬元之債權債務關係，且本院於民國94年5 月25日以93
    年度重訴字第396 號民事判決，判決其應給付丙○○135 萬
    元及自92年5 月8 日起至清償日止按週年利率12％計算之利
    息（下稱系爭債權），丙○○以45萬元供擔保後並得聲請假
    執行，詎其基於使公務員登載不實之犯意，於將受強制執行
    之際（涉犯損害債權罪部分因已逾告訴期間，不另為不受理
    之諭知，詳後述），將其所有坐落高雄縣湖內鄉○○段第
    162-1 號土地（下稱系爭土地），於94年8 月31日分別設定
    500 萬抵押權予不知情之甲○、乙○○2 人，並委由不知情
    之代書丁○○、戊○○於同日，向高雄縣路竹地政事務所申
    請為抵押權之設定登記，使該地政事務所不知情之承辦公務
    員於同年9 月2 日，將此不實之抵押權設定事項登載於職務
    所掌之土地登記簿，足生損害於地政事務所地政管理之正確
    性及丙○○。
二、案經丙○○訴由臺灣高雄地方法院檢察署偵查起訴。
    理  由
一、證據能力之認定：
    按被告以外之人於審判外之言詞或書面陳述，除法律有規定
    者外，依刑事訴訟法第159 條第1 項之規定，雖不得作為證
    據，但依同法第159 條之5 規定，經當事人於審判程序同意
    作為證據，法院審酌該言詞陳述或書面陳述作成時之情況，
    認為適當者，仍得作為證據，且如當事人、代理人或辯護人
    於法院調查證據時，知有上開不得為證據之情形，而未於言
    詞辯論終結前聲明異議者，視為有前項之同意。而本件關於
    證人洪玉嬌、庚○○、己○○於偵查中之陳述，被告甲○、
    乙○○、辛○○及辯護人於本院行準備程序時，均表示對於
    證據能力無意見（詳本院卷第36頁），且被告3 人及辯護人
    亦未於嗣後本院審理之過程中聲明異議，本院審酌上開陳述
    作成時之情況均屬正常，且與本案相關之待證事實具有關連
    性，因認上開證據均具有證據能力。
二、被告辛○○被訴使公務員登載不實部分：
  (一)訊據被告辛○○對於上開使公務員登載不實之犯罪事實坦承
    不諱（詳本院卷第185 頁），惟辯護人辯稱地政事務所所屬
    公務員對於抵押權設定事項有實質審查權，故被告辛○○所
    為與刑法第214條規定之要件不符。經查：
    1.上開判決被告辛○○應給付告訴人丙○○系爭債權及得聲
      請假執行之事實，有判決書1 份附卷可稽（詳95年度他字
      第6094號卷第8 頁至第16頁）；設定抵押權之事實，有高
      雄縣路竹地政事務所函及所附土地登記申請書、抵押權設
      定契約書，及相關當事人資格文件附卷可稽（詳本院卷第
      118 頁至第127 頁），並有土地登記謄本附卷可按（詳95
      年度他字第6094號卷第6 頁至第7 頁），且證人即辦理本
      件抵押權設定之代書丁○○、戊○○證稱略以：本件抵押
      權係受被告辛○○委託辦理等語（詳本院卷第141 頁至第
      145 頁）；再證人即被告辛○○之子及被告甲○之夫庚○○證稱略以：前曾在被告辛○○經營之金川營造有限公司
      （下稱金川公司）上班，被告辛○○以除零用部分外，其
      餘薪津為伊儲蓄，將來再一併給付之理由，11年間約短付
      即為伊積蓄薪津約500 多萬元，但不知被告辛○○為何突
      然以系爭土地設定抵押權予被告甲○等語（詳96年度偵續
      字第60號卷第22頁、本院卷第163 頁至第168 頁），證人
      即被告辛○○之子及被告乙○○之夫己○○證稱略以：前
      曾在金川公司上班，被告辛○○僅給付部分薪津，其餘薪
      津希望伊同意先由被告辛○○使用，伊與家人不合，因而
      自92年起即離開金川公司，未付之薪津迄今被告辛○○均
      未給付，不知被告辛○○為何以系爭土地設定抵押權予被
      告乙○○等語（詳96年度偵續字第60號卷第23頁、本院卷
      第168 頁至第172 頁），由上開事證，足見所承與事實相
      符，被告辛○○以系爭土地，申請高雄縣路竹地政事務所
      所屬不知情公務員，為上開不實之抵押權設定登記，應可
      認定。
    2.按依土地法第37條第2 項規定所訂定之土地登記規則第53
      條第1 項第3 款所定，辦理土地登記固需予以審查，然依
      同規則第56條所規定，登記機關應以書面敘明理由或法令
      依據，通知申請人於補正之事由為：(1)申請人之資格不符
      或其代理人之代理權有欠缺者，(2)登記申請書不合程式，
      或應提出之文件不符或欠缺者，(3)登記申請書記載事項，
      或關於登記原因之事項，與登記簿或其證明文件不符，而
      未能證明其不符之原因者，(4)未依規定繳納登記規費或罰
      鍰者，經核(1)、(2)、(4)部分屬程序上是否合法之審查，(3)
      部分亦僅就申請事項、申請證明文件、原登載事項作形式
      上之審查，核對形式之記載有無不符，均非對可否為登記
      作實質之審查及認定；且依同規則第57條規定，登記機關
      應以書面敘明理由及法令依據駁回登記申請之事由為：(1)
      不屬受理登記機關管轄者，(2)依法不應登記者，(3)登記之
      權利人、義務人或其與申請登記之法律關係有關之權利關
      係人間有爭執者，(4)逾期未補正或未照補正事項完全補正
      者，經核(1)、(4)部分亦屬程序上之審查，(2)部分參照上開
      補正事由(3)之規定，應僅係就所請及證明文件、原登載事
      項有無不符，或有無其他不合法規不應登記之情形，作形
      式上之審查，尚非對申請之權利人、義務人有無如申請登
      載之權利義務可為實質審查，另(3)部分參照同法條第3 項
      駁回後申請人得訴請司法機關裁判之規定，權利義務關係
      之爭執既需由司法機關判斷，顯見非地政機關可得隨意審
      查，足見該款之所以規定應駁回申請，係因地政機關所屬
      登記人員對申請之權利人、義務人或權利關係人之權利爭
      執，無權為實質之判斷，是在司法機關實質判斷前，僅得
      依該規定將申請予以駁回，非就權利關係為實質判斷後駁
      回申請，從而僅需申請登記之權利人、義務人依法提出資
      格文件、證明文件及相關之權利書狀，並依法繳交登記規
      費（含其他稅費），如所請與證明文件、原登載事項並無
      不符，且合於地政法規，相關之權利關係人亦無爭執，登
      記機關即應依申請予以登記，對權利人、義務人間有無如
      申請登載之權利義務關係，地政機關所屬登記人員並無實
      質審查之權限，辯護人所辯地政機關所屬登記人員對於抵
      押權設定事項有實質審查權，與上開規定尚有不符，自無
      可採，至臺灣高等法院高雄分院90年度上易字第1210號判
      決所謂地政機關對於人民土地登記申請有實質審查權之記
      載，係指權利人、義務人或權利關係人就申請登記之法律
      關係有爭執時，地政機關應駁回申請，待司法機關裁判後
      再據以辦理，非謂登記機關就申請登記之法律關係，或關
      係人間就法律關係之爭執，需加以調查而為實質之審查認
      定後始得加以登記，辯護人援引為地政機關得就權利人、
      義務人有無申請登記之權利義務關係加以實質審查之證明
      ，尚有誤解。
  (二)本案相關法律之比較適用：
    1.按行為後法律有變更者，適用行為時之法律；但行為後之
      法律有利於行為人者，適用最有利於行為人之法律，刑法
      第2 條第1 項定有明文。而本件被告辛○○上開行為後，
      刑法第33條業經總統於94年2 月2 日修正公布，並依刑法
      施行法第10條之1 規定自95年7 月1 日施行。又刑法第33
      條第5 款修正為：「罰金：新臺幣1,000 元以上，以百元
      計算之」；與修正前刑法第33條第5 款規定之罰金最低額
      銀元1 元相比較，新法將使公務員登載不實罪所得科處之
      罰金最低額由銀元1 元提高為新臺幣1,000 元，比較修正
      前、後之刑罰法律，應以行為時之刑法第33條第5 款規定
      論處罪責，對被告較為有利。
    2.被告上開行為後，刑法第41條第1 項亦如上修正公布並施
      行，修正前刑法第41條第1 項前段原規定：「犯最重本刑
      為5 年以下有期徒刑以下之刑之罪，而受6 個月以下有期
      徒刑或拘役之宣告，因身體、教育、職業、家庭之關係或
      其他正當事由，執行顯有困難者，得以1 元以上3 元以下
      折算一日，易科罰金」，且被告行為時之易科罰金折算標
      準，依修正前罰金罰鍰提高標準條例第2 條前段（現已刪
      除）之規定，本係就其原定數額提高為100 倍折算1 日，
      故被告行為時之易科罰金折算標準為銀元100 元以上300
      元以下折算1 日，經折算後應以新臺幣300 元以上900 元
      以下折算1 日。惟修正後刑法第41條第1 項前段為：「犯
      最重本刑為5 年以下有期徒刑以下之刑之罪，而受6 個月
      以下有期徒刑或拘役之宣告者，得以新臺幣1,000 元、
      2,000 元或3,000 元折算一日，易科罰金」，經核修正後
      係就易科罰金之折算標準予以提高，比較修正前、後所定
      之易科罰金折算標準，以修正前之規定較有利於被告，則
      本件自應依刑法第2 條第1 項前段之規定，適用行為時即
      修正前之舊法，定易科罰金之折算標準。
  (三)論罪科刑：
    核被告辛○○上開所為，係犯刑法第214 條之使公務員登載
    不實罪。被告辛○○利用不知情之被告甲○、乙○○申請抵
    押權登記，並利用不知情之代書丁○○、戊○○代為向高雄
    縣路竹地政事務所辦理，均應以間接正犯論處。爰審酌被告
    辛○○申請不實之抵押權設定登記，足生損害於地政事務所
    地政管理之正確性，間接影響他人對辛○○信用之評比及債
    權之實現，犯後自承為不實之申請，態度尚佳，前未曾受有
    期徒刑以上刑之宣告，有臺灣高等法院被告前案紀錄表附卷
    可考（詳本院卷第7 頁、第8 頁），素行尚佳，被告辛○○
    就系爭債權業已依嗣後確定之判決金額916,437 元清償（
    606,910 元及自92年5 月8 日起至96年8 月8 日止，按週年
    利率12％計算之利息），此有確定判決、存證信函及所附郵
    政匯票、收件回執附卷可稽（詳本院簡字第602 號卷第39
    頁至第47頁），並經告訴人證實在卷（詳本院卷第104 頁）
    ，又被告辛○○陳稱就法院另判決應給付告訴人丙○○
    279,081 元及負擔之訴訟費用業已清償之事實，亦有判決1
    份及收據2 份附卷可憑（詳本院卷第198 頁至第201 頁、第
    152 頁、第153 頁），堪信為真實等一切情狀，判處如主文
    所示之刑，並諭知易科罰金之折算標準。另被告辛○○上開
    犯罪在96年4 月24日以前，且非中華民國96年罪犯減刑條例
    第3 條所列不予減刑之情形，應依該條例第2 條第1 項第3
    款規定，減其宣告刑，並諭知易科罰金折算之標準。
  (四)聲請意旨另略以：被告辛○○於本院93年度重訴字第396 號
    判決其應給付告訴人丙○○系爭債權，且告訴人丙○○得以
    45萬元供擔保後假執行，即將受強制執行之際，意圖損害告
    訴人丙○○之債權，將其所有之系爭土地虛偽設定抵押權予
    被告甲○、乙○○2 人，因認被告辛○○涉犯刑法第356 條
    之損害債權罪等語。惟按犯刑法第356 條之損害債權罪，依
    同法第357 條之規定需告訴乃論，又依刑事訴訟法第237 條
    第1 項規定，告訴乃論之罪，其告訴應自得為告訴之人知悉
    犯人之時起，於6 個月內為之，而本件被告辛○○將系爭土
    地虛偽設定抵押權之登記時間為94年9 月2 日，告訴人丙○○提起告訴時所附之系爭土地謄本申請時間為95年1 月23日
    ，而提出損害債權告訴之時間為同年7 月28日，此有告訴狀
    及所附土地謄本在卷可稽（詳95年度他字第6094號卷第2 頁
    至第7 頁），另告訴人自承略以：被告辛○○欠伊錢，別人
    告知可申請土地謄本假扣押，伊於95年1 月23日申請系爭土
    地之土地謄本時，即知被告辛○○已將系爭土地設定抵押權
    予被告甲○、乙○○，且察看謄本後問朋友即知被告甲○、
    乙○○為被告辛○○之媳婦，然因洽談和解而延誤告訴期間
    等語（詳本院卷第102 頁至第103 頁），依上所述，告訴人
    丙○○既為保全債權，於95年1 月23日申請土地謄本而知悉
    本件抵押權設定之情，並知關係人間之公媳關係，參酌該抵
    押權設定時間距系爭債權之判決時間未久，則對該抵押權之
    設定是否虛偽當有警覺，且告訴人丙○○本人對上開保全、
    損害債權之法律知識縱有不足，既知向他人請教，且上開近
    親間設定抵押之情，本為損害債權常見之伎倆，請教後自無
    不知之理，竟因洽談和解而遲至超過6 個月之95年7 月28日
    始行提出本件損害債權之告訴，自應認已逾告訴期間，依刑
    事訴訟法第303 條第3 款規定，原應為不受理之判決，然聲
    請意旨認此部分與上開論罪科刑部分有牽連犯之裁判上一罪
    關係，爰不另為不受理之諭知，併此敘明。
三、被告甲○、乙○○無罪部分：
  (一)聲請意旨略以：被告甲○、乙○○明知其等與被告辛○○間
    並無500 萬元之債權，且本院已於94年5 月25日判決被告辛○○應給付告訴人丙○○系爭債權，且告訴人丙○○僅需提
    出45萬元供擔保後即得對被告辛○○假執行，竟基於偽造文
    書之犯意，於將受強制執行之際，虛偽設定為系爭土地之抵
    押權人，因認被告甲○、乙○○與被告辛○○共同涉犯刑法
    第214 條之使公務員登載不實罪及同法第356 條之損害債權
    罪等語。
  (二)被訴使公務員登載不實部分：
    1.按行為非出於故意或過失者，不罰，過失行為之處罰，以
      有特別規定者為限，刑法第12條定有明文。又刑法關於犯
      罪之故意，係採希望主義，不但直接故意，須犯人對於構
      成犯罪之事實具備明知及有意使其發生之兩個要件，即間
      接故意，亦須犯人對於構成犯罪之事實預見其發生，且其
      發生不違背犯人本意始成立，若對於構成犯罪之事實，雖
      預見其能發生，而在犯人主觀上確信其不致發生者，仍應
      以過失論，此有最高法院22年上字第4229號判例意旨可資
      參照。又犯罪事實應依證據認定之，無證據不得認定其犯
      罪事實；不能證明被告犯罪者，應諭知無罪之判決，刑事
      訴訟法第154 條第2 項、第301 條第1 項分別定有明文；
      另所謂認定犯罪事實之證據，無論其為直接或間接證據，
      均須達於通常一般人均不致有所懷疑，而得確信其為真實
      之程度，始得據為有罪之認定，若其關於被告是否犯罪之
      證明未能達此程度，而有合理性懷疑之存在，致使無法形
      成有罪之確信，根據「罪證有疑、利於被告」之證據法則
      ，即不得遽為不利被告之認定，此亦有最高法院29年上字
      第3105號、40年台上字第86號、76年台上字第4986號判例
      意旨可資參照。從而對於故意犯構成犯罪之事實，行為人
      預見其發生及意欲或其發生不違背本意（即容認）之證明
      ，如未能達使通常一般人均不致有懷疑之確信程度，而仍
      有合理性懷疑之存在，即難認行為人對於構成犯罪事實之
      發生，存有間接故意，更遑論直接故意，自不成立犯罪之
      故意。
    2.訊據被告甲○、乙○○均坦承將身分證件、印章交付被告
      辛○○，但堅決否認知悉法院判決被告辛○○應給付告訴
      人丙○○系爭債權，或被告辛○○將系爭土地設定500 萬
      元抵押權予其等之事實，而聲請意旨認被告甲○、乙○○
      知悉判決及設定抵押之情，無非以被告辛○○、甲○、乙○○為公媳關係，同住1 戶，且辦理抵押設定需有被告甲○、乙○○之身分證件、印章始得辦理，被告甲○、乙○○偵查中之供詞反覆，前後顯有矛盾為主要依據。經查：
      (1)按近代工商發達經濟繁榮後，除非共同經營家族企業，
        否則因工作性質之差異，即使彼此間因血統、婚姻而具
        親密關係，亦非必知悉其他家族成員之工作詳情，且因
        各人經濟財務本屬較為隱私之範疇，是亦非必知悉其他
        家族成員之債權債務關係，況被告甲○、乙○○僅因嫁
        予被告辛○○之子，出嫁前並未與被告辛○○共同生活
        ，非有長久培養堅實之感情，且出嫁時間非久（詳後述
        ），與公婆相處時間非多，是雖本院以93年度重訴字第
        396 號民事判決，於94年5 月25日判決被告辛○○應給
        付丙○○系爭債權，丙○○並得以45萬元供擔保後，對
        被告辛○○之財產為假執行，仍難認以其等間之家族成
        員關係或曾同住1 戶之事實，遽認在本件抵押權設定時
        ，被告甲○、乙○○必知悉被告辛○○積欠系爭債權之
        情。
      (2)被告甲○在檢察官偵查中，固於95年8 月10日係供稱：
        「我只聽我先生說，我公公有欠我們錢，可能會用土地
        抵押給我們」，並於96年4 月24日供稱：「我不知道他
        （指被告辛○○）將土地設抵押權給我，大家都是一家
        人，他說他要拿印章去用」，被告乙○○在檢察官偵查
        中，固於95年8 月10日係供稱：「是我先生（指己○○
        ）拿我證件去辦（指設定抵押權）的」，並於96年4 月
        24日供稱：「公公只說要用我的印章，我嫁過去可能要
        辦什麼事情」（詳95年度他字第6094號卷第24頁、96年
        度偵續字第60號卷第22頁），然經核，被告甲○、乙○○上開供述內容雖非完全相同，僅係回答之角度不同所
        致，尚難認就本件登記時是否知悉抵押權設定之情，前
        後供述有何反覆或矛盾，聲請意旨指為供詞反覆前後顯
        有矛盾，因認被告甲○、乙○○共同參與抵押權之設定
        ，尚有誤解，自亦不得依被告甲○、乙○○之上開供述
        ，遽認其等知悉被告辛○○積欠系爭債權或設定抵押登
        記之情。
      (3)依證人即被告甲○之夫及被告辛○○之長子庚○○證稱
        略以：不知被告辛○○積欠系爭債權，因金川公司跳票
        無法繼續經營，93年或94年之6 月即搬至鳳山市做生意
        賣飲料，且未與被告辛○○住同戶，與被告甲○係在91
        年或92年結婚，被告辛○○雖有積欠薪水，但未告知將
        系爭土地設定抵押權予被告甲○等語（詳本院卷第163
        頁至第168 頁、96年度偵續字第22頁），被告甲○雖係
        自行將身分證件、印章交與被告辛○○，且依被告甲○
        所陳，前雖聽聞被告辛○○有可能以土地抵押以擔保金
        川公司前所積欠證人庚○○之薪水，然既無確切證據可
        證被告辛○○向被告甲○索取身分證件、印章時，曾告
        知本件設定抵押登記之情，且積欠及擔保之對象為證人
        庚○○，非被告甲○，亦難認被告甲○於被告辛○○索
        取身分證件、印章時，必有辦理本件抵押登記之預見，
        況以其等間公公與媳婦之關係，依常情，亦難苛求被告
        甲○應有被告辛○○可能以其身分證件、印章作違法用
        途之預見，故而亦難認被告甲○對本件虛偽登記有所意
        欲或容認。綜上，應認本件對被告甲○虛偽登記之預見
        及意欲、容認之證明，尚難使一般人達確信無疑之程度
        ，依上所述，應為被告甲○無罪之諭知。
      (4)依證人即被告乙○○之夫及被告辛○○之次子己○○證
        稱略以：不知被告辛○○積欠系爭債權，因與家人不合
        ，92年即未在金川公司工作，且未與家人同住，94年2
        月與被告乙○○結婚，被告辛○○要拿被告乙○○之身
        分證、印章，伊向被告乙○○拿取後交付，被告辛○○
        未告知用途等語（詳本院卷第168 頁至第172 頁），核
        與被告乙○○所陳大致相符，被告乙○○既初嫁為人婦
        ，又未與公婆同住，且係夫婿向其拿取身分證件、印章
        供被告辛○○使用，衡情對辦理事項非必詳為查問，則
        亦難認其有被虛偽登記之預見，從而亦難認對本件虛偽
        登記有所意欲或容認。綜上，應認本件對預見虛偽登記
        之發生及意欲、容認之證明，尚難達使一般人確信而無
        疑之程度，同應為被告乙○○無罪之諭知。
  (三)被訴損害債權部分：
    被訴損害債權罪部分因所涉屬告訴乃論之罪，告訴人丙○○
    未於規定之告訴期間內提出告訴，如上所述，就被告甲○、
    乙○○被訴損害債權部分，自應依刑事訴訟法第303 條第3
    款之規定，諭知不受理之判決。
據上論斷，應依刑事訴訟法第452 條、第299 條第1 項前段、第
301 條第1 項、第303 條第3 款，刑法第2 條第1 項前段、第
214 條、修正前第41條第1 項前段，刑法施行法第1 條之1 ，修
正前罰金罰鍰提高標準條例第2 條前段，中華民國九十六年減刑
條例第2 條第1 項第3 款、第7 條，判決如主文。
本案經檢察官游淑玟到庭執行職務。
中    華    民    國    97    年    12    月    2     日
                刑事第八庭審判長法  官  李璧君
                                法  官  曾鈴
                                法  官  鄭峻明
如不服本判決應於收受判決後10日內向本院提出上訴書狀，並應
敘述具體理由。其未敘述上訴理由者，應於上訴期間屆滿後20日
內向本院補提理由書(均須按他造當事人之人數附繕本)「切勿逕
送上級法院」。
                                書記官  顏宗貝
中    華    民    國    97    年    12    月    2   日
論罪科刑之法條：
刑法第214條
明知為不實之事項，而使公務員登載於職務上所掌之公文書，足
以生損害於公眾或他人者，處3 年以下有期徒刑、拘役或5 百元
以下罰金。


司法院資訊處製作；財團法人民間司法改革基金會備份。
